臺灣高等法院臺中分院民事判決
110年度重上字第133號
上  訴  人  陳葉桃  
訴訟代理人  黃永泉律師
被上訴人    陳少綸

訴訟代理人  陳世川律師
上列當事人間請求返還建物、土地事件，上訴人對於中華民國11
0年4月21日臺灣臺中地方法院109年度重訴字第410號第一審判決
提起上訴，本院於111年1月5日言詞辯論終結，判決如下：
    主  文
上訴駁回。
第二審訴訟費用由上訴人負擔。
    事實及理由
一、上訴人主張：坐落臺中市○區○○段○○段○0000○0000地號土地
    （下合稱系爭土地）及其上同段794 建號即門牌號碼臺中市
    ○區○○街00巷00號建物（下稱系爭房屋，與上開土地合稱系
    爭房地），原為伊所有。伊於民國101年間與長子０００、長媳
    ０００及長孫即被上訴人（下合稱０００等3人）約定，由伊將系
    爭房地贈與被上訴人，而０００等3人應負擔共同照顧、扶養伊
    至終老之義務（下稱系爭贈與契約）。惟０００等3人並未履行
    對伊之扶養、照顧義務，致伊僅能靠撿拾廢紙箱等賺取微薄
    之生活費用，自得依民法第412條第1項規定，撤銷系爭贈與
    契約。縱系爭贈與契約並未附有上開負擔，因被上訴人係伊
    直系血親卑親屬，對伊負有法定及約定扶養義務，被上訴人
    並未履行扶養義務，伊亦得依民法第416條第1項第2款規定
    ，撤銷系爭贈與契約。而系爭贈與契約既經撤銷，爰依民法
    第419條第2項規定，求為判命被上訴人將系爭房地移轉登記
    予伊等語。【上訴人於原審以被上訴人、０００及中租迪和股
    份有限公司（下稱中租迪和公司）為被告，先位聲明求為判
    決：㈠確認陳少綸及０００與上訴人間，就系爭房地之買賣關係
    或贈與關係不存在。㈡陳少綸應將系爭土地於101 年3 月14
    日以買賣原因取得所有權登記應予塗銷，回復登記為上訴人
    所有；及系爭房屋於101 年7 月10日取得所有權人登記亦應
    予塗銷，回復登記為上訴人所有。㈢確認陳少綸與中租迪和
    公司間，就系爭房地於109年9月28日設定最高限額抵押權（
    下稱系爭抵押權）所擔保之抵押債權金額600 萬元不存在。
    ㈣中租迪和公司應將系爭抵押權登記塗銷。備位聲明則求為
    判決：㈠確認陳少綸及０００與上訴人間，就系爭房地之買賣關
    係或贈與關係不存在。㈡陳少綸應將系爭房地移轉登記予上
    訴人。㈢確認陳少綸與中租迪和公司間，就系爭抵押權所擔
    保之抵押債權金額600 萬元不存在。㈣中租迪和公司應將系
    爭抵押權登記塗銷。原審判決上訴人全部敗訴，上訴人提起
    一部上訴，未據上訴人聲明不服部分，業已確定，非本院審
    理範圍，不予贅述】於本院上訴聲明：㈠原判決關於駁回後
    開第二項部分廢棄。㈡上開廢棄部分，被上訴人應將系爭房
    地移轉登記為上訴人所有。
二、被上訴人則以：被上訴人與其母０００等家人原並未與上訴人
    同住，上訴人於101年間表達希望被上訴一家人搬至系爭房
    屋與其同住，但系爭房屋老舊，須大舉整修方能供被上訴人
    一家人居住，０００也需將原住房屋出售才有資金整修系爭房
    屋，故被上訴人與０００係以搬回系爭房屋與上訴人同住，並
    出資整修系爭房屋作為上訴人過戶移轉系爭房地所有權予陳
    少綸之條件、對價，陳少綸並非無償受贈取得系爭房地。縱
    認兩造間就系爭房地無買賣關係存在，亦應認有贈與關係存
    在，且系爭房地過戶時，並未附有由０００等3人對上訴人履行
    扶養義務之負擔，而上訴人尚有數名子女，依民法第1114條
    第1款及第1115條規定，被上訴人並非對上訴人負有法定扶
    養義務第一順位之人，上訴人就其是否因不能維持生活而有
    扶養權利，亦未舉證，上訴人主張依民法第412條第1項及第
    416條第1項規定撤銷贈與，於法無據。再上訴人撤銷贈與亦
    已逾越民法第416 條第2 項規定之1 年除斥期間等語，資為
    抗辯。並於本院答辯聲明：㈠上訴駁回。㈡如受不利之判決，
    願供擔保請准宣告免為假執行。
三、兩造不爭執事項（原審卷二第351-352、355-356頁、本院卷
    第188頁）：
  ㈠系爭土地所有權原登記在上訴人名下，於101 年3 月14日以
    買賣為原因，所有權移轉登記予被上訴人（原審卷一第29-3
    1、101-105頁）。
  ㈡上訴人前於系爭土地上興建門牌號碼臺中市○區○○街00巷00號
    房屋，興建後未辦理保存登記。
  ㈢國稅局於101 年3 月8 日核發，上訴人將系爭房地於101 年2
     月29日贈與被上訴人之免稅證明，被上訴人持之辦理系爭
    土地之所有權移轉登記（原審卷一第41-47頁）。
  ㈣被上訴人於101 年7 月10日，以受上訴人贈與為由，辦理系
    爭房屋第一次所有權登記，編列為同段794 建號（原審卷一
    第83-87頁）。　
四、得心證之理由 ：
  ㈠上訴人主張其將系爭房地贈與被上訴人，係附有０００等3人應
    扶養其至終老之約定，被上訴人未對其履行法定及約定扶養
    義務，其得依民法第412條第1項及第416條第1項第2款規定
    撤銷贈與，請求返還系爭房地等語，為被上訴人所否認，並
    以前詞置辯。是本件應審究者，即為兩造間就系爭房地係成
    立買賣抑或贈與之法律關係？如為贈與，系爭贈與契約是否
    附有負擔？上訴人得否依民法第412條第1項及第416條第1項
    第2款規定，撤銷系爭贈與契約，並請求返還系爭房地？茲
    分別論述如下。
　㈡兩造間就系爭房地為贈與之法律關係：
　1.上訴人於101年3月14日以買賣為原因，將系爭土地移轉登記
    予被上訴人，並檢附有上訴人於101年2月29日將系爭房地贈
    與被上訴人之贈與稅免稅證明書；另被上訴人於101 年7 月
    10日，以受上訴人贈與為由，辦理系爭房屋第一次所有權登
    記，編列為同段794 建號之事實，為兩造所不爭執（見不爭
    執事項㈠、㈢、㈣）。而上訴人當時係要將系爭房地贈與被上
    訴人，但經代書事務所人員計算增值稅、契稅、贈與稅之後
    ，兩造為節省土地增值稅，決定土地以買賣自用住宅稅率辦
    理，房屋仍按贈與方式處理，故系爭土地遂以買賣為原因辦
    理移轉登記等情，業據證人即０００代書事務所助理員０００、００
    ０分別於原審及檢察官偵查中證述明確（原審卷二第117-125
    頁、原審卷一第281-282頁），且核與系爭房地分別以買賣
    及贈與為原因為移轉登記之過戶情形相符，堪認證人０００、０
    ００上開證述，應與事實相符，而足採信。
　2.被上訴人雖抗辯其係以搬回與上訴人同住，並由０００出資整
    修系爭房屋，作為轉讓系爭房地之對價，兩造間應成立買賣
    契約云云，並提出報價單為證（原審卷一第275-276頁），
    然為上訴人所否認，且觀諸該報價單所載整修金額分別為54
    9,895元、267,000元，總計816,895元，而系爭房地單以土
    地公告現值及建物課稅現值計算之價額高達14,498,220元（
    原審卷一第109頁、第25-31頁、第107頁），縱被上訴人與
    其母０００搬回同住，出資整修房屋，仍難認兩造以該整修費
    用作為系爭房地移轉對價而成立買賣契約，且被上訴人又未
    能提出其他證據以實其說，被上訴人上開所辯，自非可採。
    至於系爭土地雖以買賣為原因移轉登記予上訴人，但此既僅
    係基於節稅之考量，兩造之真意仍為贈與，已據證人０００、０
    ００證述綦詳，依民法第87條第2項規定，兩造間就系爭土地
    之移轉自仍應適用贈與之法律關係。
　3.綜合上開證人０００、０００之證述及系爭房地移轉登記情形，兩
    造間就系爭房地應適用贈與之法律關係，堪以認定。
　　被上訴人抗辯係成立買賣契約關係云云，不足為採。
  ㈢上訴人不得依民法第412條第1項及第416條第1項第2款規定撤
    銷系爭贈與契約：　　
　1.按附有負擔之贈與，係指贈與附有約款，使受贈人負擔應為
    一定給付之債務者而言。必贈與契約附有負擔約款，而受贈
    人於贈與人已為給付後不履行其負擔時，贈與人始得依民法
    第412條第1項之規定撤銷其贈與。而所謂贈與附有負擔約款
    ，係指贈與契約成立生效時，即附有負擔約款者而言，倘於
    贈與契約成立生效時並未附有負擔約款，於贈與人履行契約
    時始行令受贈人負擔應為一定給付之債務者，除係經契約當
    事人合意將無負擔之贈與變更為附有負擔之贈與外，受贈人
    縱於贈與人已為給付後，不履行其負擔，贈與人亦不得依民
    法第412條第1項規定撤銷其贈與（最高法院92年度台上字第
    436號判決意旨參照）。
　2.上訴人主張系爭贈與契約係附有０００等3人應扶養其至終老之
    負擔，無非係以其除０００外尚有其他子女，處分財產應會慮
    及公平性，上訴人之夫過世後，為解決上訴人生活起居及照
    護之需求，方以０００等3人搬回同住，就近照顧扶養為條件，
    將系爭房地贈與被上訴人，否則即會引起其他子女反彈與不
    滿，且由０００於另案請求履行扶養事件所提書狀內容，可知０
    ００自101年至108年間均單獨扶養上訴人，足見系爭贈與契約
    係附有負擔等語，為其論據。惟查，０００、０００及被上訴人一
    家人係於101年間，因上訴人表達希望０００一家人搬回系爭房
    屋同住，始搬回系爭房屋與上訴人同住等情，固為被上訴人
    所不爭執（本院卷第63-64頁），然衡諸我國重視孝道固有
    倫理，參諸臺灣傳統傳承香火及重視長男子嗣觀念，０００既
    為上訴人之長子，其於上訴人之配偶往生後，應獨居之母即
    上訴人之要求，舉家搬遷至系爭房屋與上訴人同住，以就近
    互相照顧，核屬盡其為人子女之人倫與孝道，尚難因此即推
    論上訴人於同年間贈與系爭房地予被上訴人，乃係附有０００
    等3人應扶養其至終老之負擔。至上訴人於101年至108年間
    雖均由０００一家人照顧、扶養（本院卷第109頁），然由０００
    所提家事調解狀所載其因與０００離婚，又罹患輕度失智症，
    無力再獨立照顧扶養上訴人，而聲請與上訴人之其他子女協
    調扶養方法等情（本院卷第109頁），益徵０００一家人於101
    年間搬回系爭房屋與上訴人同住，以照顧扶養上訴人，應係
    基於其身為長子之責任，且尚有扶養能力之狀況下所為，而
    與系爭贈與契約無涉，自無從以０００於101年至108年獨立扶
    養照顧上訴人，即謂系爭贈與契約附有負擔。再衡以上訴人
    原尚主張伊有表達還是待伊百年後再過戶，實不知系爭房地
    已遭過戶（原審卷一第14-15頁），並據此對０００等提起詐欺
    等刑事告訴，有臺灣臺中地方檢察署檢察官不起訴處分書及
    臺灣高等檢察署臺中檢察分署處分書可稽（原審卷一第277-
    294頁），且尚陳稱０００完全不知情，實難想像其有於移轉系
    爭房地予被上訴人時，與０００等3人為應扶養其至終老之約定
    之可能。此外，上訴人復無法提出其他證據，舉證以證明系
    爭贈與契約附有上開負擔，則上訴人主張系爭贈與契約附有
    ０００等3人應扶養其至終老之負擔云云，自無足採。從而，上
    訴人以被上訴人未履行系爭贈與契約所附負擔為由，主張依
    民法第412條第1項規定撤銷系爭贈與契約，即屬無據。
  3.受贈人對於贈與人有扶養義務而不履行者，贈與人得撤銷其
    贈與，民法第416條第1項第2 款定有明文。該條款所稱之扶
    養義務，不問法定（民法第1114條以下）或約定而生者，均
    有適用。又民法第1115條第1、2項規定，直系血親卑親屬為
    第一順位履行扶養義務之人，並以親等近者為先。經查，被
    上訴人為上訴人之孫，固為上訴人之直系血親卑親屬，惟上
    訴人尚有親等較近之子女０００、０００、０００、０００（本院卷第10
    7-110頁），自應由渠等負擔扶養義務，被上訴人對於上訴
    人尚不發生法定扶養義務，自無不履行法定扶養義務之情形
    。而上訴人復無法舉證證明兩造有約定被上訴人對於上訴人
    須負扶養義務，亦不發生被上訴人不履行約定扶養義務之情
    形。故上訴人主張被上訴人對於上訴人有扶養義務而不履行
    ，因而依民法第416條第1項第2款規定撤銷系爭贈與契約，
    亦屬無據。
五、綜上所述，上訴人主張依民法第412條第1項及第416條第1項
    第2款規定撤銷系爭贈與契約，於法不合，則上訴人依同法
    第419條規定，請求被上訴人將系爭房地移轉登記予上訴人
    ，為無理由，不應准許。原審為上訴人敗訴之判決，並無不
    合。上訴論旨指摘原判決不當，求予廢棄改判，為無理由，
    應駁回其上訴。
六、本件事證已臻明確，上訴人聲請傳喚證人０００及００００，以分
    別證明其曾向０００訴苦０００等3人未負扶養義務，及上訴人僅
    能靠撿拾紙箱等賺取微薄報酬度日等情，核無必要；至兩造
    其餘之攻擊或防禦方法及所用之證據，經本院斟酌後，認為
    均不足以影響本判決之結果，爰不逐一論述，附此敘明。
七、據上論結，本件上訴為無理由，爰判決如主文。　　　　
中　　華　　民　　國　　111 　年　　1 　　月　　19　　日
        　　    民事第四庭    審判長法　官  林慧貞
　　　　　　　　　　　　　　        法　官  莊嘉蕙
　　　　　　　　　　　　　　　      法　官  劉惠娟
正本係照原本作成。       
如不服本判決，應於收受送達後20日內向本院提出上訴書狀，其
未表明上訴理由者，應於提出上訴後20日內向本院補提理由書狀
（均須按他造當事人之人數附繕本）。因疫情而遲誤不變期間，
得向法院聲請回復原狀。
上訴時應提出委任律師或具有律師資格之人之委任狀；委任有律
師資格者，另應附具律師資格證書及釋明委任人與受任人有民事
訴訟法第四百六十六條之一第一項但書或第二項所定關係之釋明
文書影本。如委任律師提起上訴，應一併繳納上訴裁判費。

                                    書記官  陳文明

中　　華　　民　　國　　111 　年　　1 　　月　　19　　日